【裁判字號】    99,訴,77
【裁判日期】    990909
【裁判案由】    偽造文書等
【裁判全文】
臺灣苗栗地方法院刑事判決               99年度訴字第77 號
公  訴  人  臺灣苗栗地方法院檢察署檢察官
被      告  乙○○
上列被告因偽造文書等案件，經檢察官提起公訴（98年度偵字第
1787號）及追加起訴（99年度偵字第3816號），因被告於本院準
備程序時就被訴事實為有罪之陳述，經告知簡式審判程序之旨，
並聽取當事人之意見後，本院合議庭裁定改由受命法官獨任依簡
式審判程序進行，並判決如下：
    主  文
乙○○犯業務侵占罪，處有期徒刑陸月，如易科罰金，以新臺幣
壹仟元折算壹日；又犯行使偽造私文書罪，處有期徒刑參月，如
易科罰金，以新臺幣壹仟元折算壹日，如附表編號一所示之署名
沒收；又犯行使偽造私文書罪，處有期徒刑參月，如易科罰金，
以新臺幣壹仟元折算壹日，如附表編號二所示之署名沒收；又犯
行使偽造私文書罪，處有期徒刑參月，如易科罰金，以新臺幣壹
仟元折算壹日，如附表編號三所示之署名沒收；又犯行使偽造私
文書罪，處有期徒刑參月，如易科罰金，以新臺幣壹仟元折算壹
日，如附表編號四所示之署名沒收。應執行有期徒刑壹年貳月，
如易科罰金，以新臺幣壹仟元折算壹日，緩刑參年，如附表所示
之署名均沒收。
    事  實
一、乙○○於民國96、97年間，係新光人壽保險股份有限公司（
    下稱新光人壽）之保險業務員，負責向客戶招攬保險、收取
    保費，為從事業務之人。緣甲○○○經由乙○○之招攬，分
    別與新光人壽訂定如下之保險契約：(1)96年3 月19日得意理
    財變額壽險（保單號碼QBOAYAD5）、(2)96年8 月17日金得意
    變額萬能壽險（保單號碼QBOD00R4）、(3)96年8 月17日全意
    終身還本保險（保單號碼2UH03952）(4)97年2 月19日金萬利
    投資連結型保險（保單號碼QBOFQOE2）。其中全意終身還本
    保險（保單號碼2UH03952）於要保時，甲○○○係同時加保
    醫療附約，嗣因甲○○○體檢未過而為次標準體，以致該醫
    療附約無法加保。詎乙○○竟意圖為自己不法所有，於96年
    9 月間，將甲○○○因上開醫療附約無法加保，而經新光人
    壽退還之保費新臺幣（下同）13,000元，以變易持有為所有
    之意思侵占入己，而未交付與甲○○○。
二、乙○○另基於行使偽造私文書之犯意，未經甲○○○之同意
    或授權，分別：(一)於96年8 月27日，在前開金得意變額萬能
    壽險（保單號碼QBOD00R4）次標準體投保同意書上之要保人
    簽章欄與被保險人簽章欄內，偽簽「陳松妹」之署名共3 個
    ，以示甲○○○就該份保單同意以次標準體投保之意，再交
    回新光人壽業務單位而行使之。(二)又於96年9 月11日，在前
    揭金得意變額萬能壽險（保單號碼QBOD00R4）之投資型保險
    單簽收回條上要保人簽章欄內，偽簽「陳松妹」之署名1 個
    ，以示甲○○○已收到保單，並充分了解契約內容、風險及
    在猶豫期間內得行使契約撤銷權之權益，再交回新光人壽業
    務單位而行使之。(三)另於96年12月6 日，在新光人壽新旅安
    個人責任保險附加傷害保險要保書上要保人親簽欄與被保險
    人親簽欄內，偽簽「陳松妹」之署名共2 個，以示甲○○○
    欲購買該份保險之意，再交回新光人壽業務單位而行使之。
    (四)再於97年3 月11日，在前開金萬利投資連結型保險（保單
    號碼QBOFQOE2）之保險單簽收回條上要保人簽章欄內，偽造
    「陳松妹」之署名1 個，以示甲○○○已收到保單，並充分
    了解在猶豫期間內得行使契約撤銷權之權益，再交由新光人
    壽業務單位而行使之。其所為均足生損害於甲○○○及新光
    人壽對於保險契約核保業務管理之正確性。直至97年7 月間
    ，甲○○○住院接受醫療，出院後檢具醫療證明向新光人壽
    申請保險理賠時，經新光人壽理賠人員告知甲○○○未有醫
    療附約，無法請領醫療理賠金，並經甲○○○清查相關保險
    契約，始知上情。
三、案經甲○○○訴由苗栗縣警察局苗栗分局報請臺灣苗栗地方
    法院檢察署檢察官偵查起訴及追加起訴。
    理  由
一、查本件被告乙○○所犯並非死刑、無期徒刑、最輕本刑為3
    年以上有期徒刑之罪或高等法院管轄第一審案件，而被告於
    準備程序進行中，就被訴事實為有罪之陳述，經法官告知簡
    式審判程序之旨，並聽取公訴人及被告之意見後，本院認適
    宜改依簡式審判程序進行，爰依刑事訴訟法第273 條之1 第
    1 項之規定，由本院合議庭裁定由受命法官獨任進行簡式審
    判程序，合先敘明。
二、上開犯罪事實，業據被告乙○○於本院審理時坦承不諱，核
    與告訴人甲○○○之指述相符，並有證人鄭張美玲、邱秋英
    、鄭元隆等人之證述，及新光人壽得意理財變額壽險（保單
    號碼QBOAYAD5）、金得意變額萬能壽險（保單號碼QBOD00R4
    ）、全意終身還本保險（保單號碼2UH03952）、金萬利投資
    連結型保險（保單號碼QBOFQOE2）之保險契約影本、金得意
    變額萬能壽險次標準體投保同意書影本、投資型保險單簽收
    回條影本、新光人壽新旅安個人責任保險附加傷害保險空白
    要保書及保險契約影本、金萬利投資連結型保險之保險單簽
    收回條影本等在卷可稽，足認被告之自白與事實相符，應堪
    採信。從而，本件事證明確，被告犯行已堪認定，應依法論
    科。
三、按所謂署押，指於紙張或物體上簽署之姓名，或其他符號，
    其作用在表示其承認簽署文書之效力，與印文具有同一之作
    用與效力，一般人有於姓名之下再按捺指紋，或以按捺指紋
    代替簽名者，如偽造指紋亦屬偽造署押之一種；刑法上之偽
    造署押罪，係指單純偽造簽名、畫押而言，若在制式之書類
    上偽造他人簽名，已為一定意思表示，具有申請書或收據等
    類性質者，則係犯偽造文書罪（最高法院92年度台上字第48
    15號、85年度台非字第146 號判決意旨參照）。本件被告先
    後4 次在事實欄二所載之文件上偽簽「陳松妹」署名，就該
    等文件整體文意觀之，已分別有同意投保或收受保單等一定
    之意思表示，核其性質，均屬刑法第210 條之私文書，應無
    疑義。故核被告所為，係犯刑法第336 條第2 項之業務侵占
    罪及刑法第216 條、第210 條之行使偽造私文書罪。被告偽
    造「陳松妹」署名之行為係偽造私文書之階段行為；其偽造
    私文書後進而行使，偽造之低度行為應為行使之高度行為所
    吸收，均不另論罪。又被告所犯之業務侵占罪及4 次行使偽
    造私文書罪，犯意各別，行為不同，應予分論併罰。爰審酌
    被告無視於告訴人對其信任關係，擅自侵占其持有應退還予
    告訴人之保費，更多次在涉及告訴人保險權益之重要文件上
    ，未經同意偽簽告訴人之署名而行使，漠視他人權利，固有
    不該；惟念及被告於本院審理時終能坦承犯行，並與告訴人
    達成和解（見本院99訴77號卷第51頁之和解書），進而取得
    告訴人之諒解（見同卷第48頁），堪認被告已有悔意，犯後
    態度尚佳，並衡酌被告並無前科，素行良好，及其犯罪之手
    段、智識程度、生活狀況等一切情狀，量處如主文所示之刑
    ，併諭知易科罰金之折算標準，及定其應執行之刑。
四、再按刑法第2 條第1 項規定，行為後法律有變更者，適用行
    為時之法律。但行為後之法律有利於行為人者，適用最有利
    於行為人之法律，係採從舊從輕之原則。而所謂「法律有變
    更」，係指足以影響行為之可罰性範圍及其法律效果之法律
    修正而言；得易科罰金之適用範圍，係屬科刑規範事項，其
    折算標準於裁判時並應於主文內諭知，與一般純屬執行之程
    式有別，是如新舊法對得否易科罰金之適用範圍不同時，自
    應依上開規定，比較適用最有利於行為人之法律。查被告行
    為時之刑法第41條第2 項規定於數罪併罰，其執行之刑未逾
    6 個月者，始得易科罰金（該規定於司法院98年6 月19日公
    布釋字第662 號解釋前仍為有效），而被告行為後，該規定
    業經立法院於98年12月15日修正，於刑法第41條第8 項將得
    易科罰金之適用範圍擴大為數罪併罰之數罪均得易科罰金者
    ，其執行刑逾6 月者，亦得易科罰金，並經總統於98年12月
    30日公布，於99年1 月1 日起生效。則比較新舊法結果，因
    本案被告所犯之業務侵占、行使偽造私文書等罪，均係最重
    本刑5 年以下有期徒刑之罪，且均判處有期徒刑6 月以下之
    刑，應以新法有利於行為人，自應適用新法，而在定其應執
    行之刑後，併予諭知易科罰金之折算標準。
五、再查，被告前未曾因故意犯罪受有期徒刑以上刑之宣告，有
    臺灣高等法院被告前案紀錄表在卷可參，且被告於本案業已
    坦承犯行，深具悔意，並與告訴人達成和解，告訴人亦當庭
    表示願意原諒被告，已如前述，是被告經此教訓，當知所警
    惕而無再犯之虞，本院綜核各情，認所宣告之刑以暫不執行
    為適當，爰依刑法第74條第1 項第1 款之規定，併予宣告緩
    刑3 年，以啟自新。
六、又被告偽造如附表所示之文件，因均已交回新光人壽業務單
    位，已非屬被告所有，自不為沒收之諭知。至該等文件上被
    告偽造如附表所示之「陳松妹」署名部分，均應依刑法第
    219 條之規定予以宣告沒收。
據上論斷，應依刑事訴訟法第273 條之1 第1 項、第299 條第1
項前段，刑法第2 條第1 項但書、第336 條第2 項、第216 條、
第210 條、第219 條、第41條第1 項前段、第8 項、第51條第5
款、第74條第1 項第1 款，刑法施行法第1 條之1 第1 項、第2
項前段，判決如主文。
本案經檢察官黃俊鳴到庭執行職務。
中    華    民    國    99    年    9     月    9     日
                  刑事第三庭    法  官  顏苾涵
以上正本證明與原本無異。
如不服本判決應於收受判決後10日內向本院提出上訴書狀，並應
應敘述具體理由。其未敘述上訴理由者，應於上訴期間屆滿後20
日內向本院補提理由書(均須按他造當事人之人數附繕本)「切勿
逕送上級法院」。
中    華    民    國    99    年    9     月    9     日
                                書記官  涂村宇
附錄論罪科刑法條：
中華民國刑法第336條
（公務公益侵占罪、業務侵占罪）
對於公務上或因公益所持有之物，犯前條第 1 項之罪者，處 1
年以上 7 年以下有期徒刑，得併科 5 千元以下罰金。
對於業務上所持有之物，犯前條第 1 項之罪者，處 6 月以上
5 年以下有期徒刑，得併科 3 千元以下罰金。
前二項之未遂犯罰之。
中華民國刑法第210條
（偽造變造私文書罪）
偽造、變造私文書，足以生損害於公眾或他人者，處 5 年以下
有期徒刑。
中華民國刑法第216條
（行使偽造變造或登載不實之文書罪）
行使第 210 條至第 215 條之文書者，依偽造、變造文書或登載
不實事項或使登載不實事項之規定處斷。
附表：
┌──┬───────────────────────┐
│編號│應沒收之偽簽署名                              │
├──┼───────────────────────┤
│一  │新光人壽金得意變額萬能壽險（保單號碼QBOD00R4）│
│    │次標準體投保同意書上之要保人簽章欄內「陳松妹」│
│    │署名2個、被保險人簽章欄內「陳松妹」署名1個 。 │
├──┼───────────────────────┤
│二  │新光人壽金得意變額萬能壽險（保單號碼QBOD00R4）│
│    │之投資型保險單簽收回條上要保人簽章欄內「陳松妹│
│    │」署名1 個。                                  │
├──┼───────────────────────┤
│三  │新光人壽新旅安個人責任保險附加傷害保險要保書上│
│    │要保人親簽欄與被保險人親簽欄內「陳松妹」署名共│
│    │2 個。                                        │
├──┼───────────────────────┤
│四  │新光人壽金萬利投資連結型保險（保單號碼QBOFQOE2│
│    │）之保險單簽收回條上要保人簽章欄內「陳松妹」署│
│    │名1 個。                                      │
└──┴───────────────────────┘

司法院資訊處製作；財團法人民間司法改革基金會備份。
